【裁判字號】    90,上,186
【裁判日期】    900926
【裁判案由】    遷讓房屋等
【裁判全文】
臺灣高等法院高雄分院民事判決  九十年度上字第一八六號
      上  訴  人    丙○○
      兼訴訟代理人  乙○○
      被上訴人      交通部台灣鐵路管理局
      法定代理人    甲○○
右當事人間遷讓房屋等事件，上訴人對於中華民國九十年三月二十一日臺灣高雄地方
法院八十九年度訴字第三二三○號第一審判決提起上訴，本院判決如左：
      主      文
上訴駁回。
第二審訴訟費用由上訴人負擔。
      事實及理由
一、被上訴人主張：系爭坐落高雄縣大樹鄉○○段第九十一地號土地及其上門牌號碼
    高雄縣大樹鄉○○村○路巷十號房屋係屬國有，委由被上訴人管理，前經核配與
    員工劉清枝供任職期間住用。劉清枝退休離職後已於八十五年五月間亡故，現由
    其配偶即上訴人丙○○及其子即上訴人乙○○居住使用。詎上訴人二人違反被上
    訴人員工宿舍管理須知第二十二條之規定，擅自佔用上開宿舍後面空地如原判決
    附圖所示Ａ部分搭建面積約八十六點四四平方公尺鐵皮屋並經營金添國術館。經
    被上訴人發函分別向上訴人表示終止借貸使用關係並限期遷讓房屋及拆除佔用違
    建部分房屋交還土地而未果，爰依民法第七百六十七條規定訴請上訴人遷讓系爭
    房屋及拆除地上物交還土地等情。並答辯求為判決駁回上訴人之上訴。
二、上訴人則以：系爭房地現雖為上訴人二人居住，然因該宿舍已年久失修，上訴人
    又無經費整修，始以便宜之鐵皮家搭建部分房屋，以供棲身，現因上訴人二人身
    體健康欠佳、經濟狀況亦相當窘迫，如遽予返還，實不知何去何從，請酌予寬限
    搬遷時日。又上訴人並無將配給之「員工宿舍」出租、分租、轉借、經營商業或
    作其他用途之行為，被上訴人違法片面終止其與上訴人間之借貸契約，顯不合法
    。至系爭宿舍附近因被上訴人疏於管理，經常遭非員工身分之人士不法竊佔，或
    甚堆置建築廢棄物，上訴人於宿舍後面之空地興建鐵皮屋，毋寧是無因管理之事
    實行為，並未有侵犯被上訴人之利益或妨害其行使所有權之權利，原審判命上訴
    人遷讓房屋並拆除地上物交還土地自有不合，爰提上訴，聲明求為判決(一)原判決
    廢棄，(二)前開廢棄部分，被上訴人在第一審之訴及假執行之聲請均駁回，(三)第一
    、二審訴訟費用由被上訴人負擔。
三、經查被上訴人主張之前開事實，已據其提出土地建物登謄本、現值核定通知書影
    本各一紙、員工宿舍管理須知影本一件、附圖一件、照片一張、函文影本二紙為
    證，並經原審勘驗現場，並函由高雄縣鳳山地政事務所測量屬實，有勘驗筆錄、
    照片、複丈成果圖等存卷可稽，上訴人對上開佔用系爭房地事實均未加爭執，自
    堪信為真正。雖上訴人又以被上訴人違法片面終止系爭宿舍之借貸契約，顯不合
    法，而上訴人搭建鐵皮屋係無因管理行為，並未妨害被上訴人之權利云云置辯。
    然按因任職關係獲准配住系爭房屋，固屬使用借貸之性質，但既經離職，依借貸
    之目的，當然應視為使用業已完畢，按諸民法第四百七十條之規定，被上訴人自
    得據以請求交還系爭房屋。是任職者既已退休，借用人及其眷屬或其繼承人之繼
    續占有使用宿舍，均屬無權占有（最高法院四十四年台上字第八○二號判例參照
    ）。系爭房屋前經核配與員工劉清枝供其任職期間住用，惟劉清枝既已退休離職
    且已亡故，為上訴人所不爭執，揆諸上述說明，則其配偶丙○○及其子乙○○現
    在居住使用，均屬無權占有，應共同遷讓系爭房屋，被上訴人既係基於所有權作
    用合法行使權利，自非上訴人所指之權利濫用行為。至系爭土地上由上訴人增建
    如原判決附圖所示面積之鐵皮屋，上訴人亦不否認未經被上訴人同意而為，自屬
    無權佔用，上訴人辯稱係無因管理云云，尚無可採。從而，被上訴人依借貸及所
    有物返還請求權之法律關係，訴請上訴人遷讓系爭房屋及拆除地上物交還土地，
    均屬正當，應予准許。
四、綜據上述，原審據此命上訴人遷讓房屋並拆除地上物交還土地，及斟酌遷讓房屋
    非立時可就，審酌上訴人丙○○年歲已高，臥病在床，經濟困窮（有上訴人提出
    里長證明書一紙可稽），另行搬遷不易等實際情況，訂其履行期間為六個月，而
    為上訴人敗訴之判決，並無違誤，上訴意旨求予廢棄改判，非有理由，應予駁回
    。
五、據上論結：本件上訴為無理由，合依民事訴訟法第四百四十九條第一項、第七十
    八條、第八十五條第一項前段判決如主文。
中      華      民      國    九十      年      九      月    二十六    日
                                      臺灣高等法院高雄分院民事第五庭
~B1審判長法官  蔡明宛
~B2法      官  周慶光
~B3法      官  林健彥
右為正本係照原本作成。
如對本判決上訴，須於判決送達後二十日內向本院提出上訴狀，其未表明上訴理由者
，應於上訴後二十日內向本院提出上訴理由書（均須按他造當事人之人數附繕本）。
上訴時應提出委任律師或具有律師資格之人之委任狀，並依附註條文規定辦理。
中      華      民      國    九十      年      九      月     二十八   日
~B法院書記官  廖素珍
附註：
民事訴訟法第四百六十六條之一：
對於第二審判決上訴，上訴人應委任律師為訴訟代理人，但上訴人或其法定代理人具
有律師資格者，不在此限。
上訴人之配偶、三親等內之血親、二親等內之姻親，或上訴人為法人、中央或地方機
關時，其所屬專任人員具有律師資格並經法院認為適當者，亦得為第三審訴訟代理人。
第一項但書及第二項情形，應於提起上訴或委任時釋明之。
                                                                        Ｆ


司法院資訊處製作；財團法人民間司法改革基金會備份。
